【裁判字號】    90,上訴,1569
【裁判日期】    901106
【裁判案由】    偽造文書
【裁判全文】
臺灣高等法院臺中分院刑事判決                    九十年度上訴字第一五六九號
    上  訴  人
    即  被  告  甲○○原名黃.
右上訴人因偽造文書等案件，不服臺灣臺中地方法院九十年度訴字第一三五三號中華
民國九十年七月二十三日第一審判決（起訴案號：臺灣高雄地方法院檢察署八十九年
度偵字第一七八一一號），提起上訴，本院判決如左：
      主  文
上訴駁回。
      事  實
一、甲○○（原名黃鎮華，於民國九十年五月三日改名）曾於民國（下同）八十年間
    及八十一年間，分別因違反麻醉藥品管理條例案件及逃亡案件，經原審法院判處
    有期徒刑五月及軍法審判機關判處有期徒刑一年八月確定，嗣經定應執行有期徒
    刑二年確定，於八十二年十月十一日執行完畢。又於八十四年間因違反槍砲彈藥
    刀械管制條例案件，經本院判處有期徒刑七月確定後，未到案執行，經臺灣臺中
    地方法院檢察署發布通緝，其為逃避警方追緝並欲逃匿前往中國大陸，亟思以偽
    造證件之方式申請護照通過出入境之查核。竟與黃博文（另經臺灣彰化地方法院
    判處有期徒刑六月確定，於八十七年十二月十八日易科罰金執行完畢）共同基於
    便利甲○○潛逃出境之犯意聯絡，由黃博文以身分證損毀為由，另申領新身分證
    供甲○○變造以請領護照，甲○○欲以假證件充當黃博文申領新身分證之證明人
    之用，乃先向洪景祥（未經起訴）告知，欲借用其汽車駕駛執照供變造持以充當
    黃博文申領新身分證之證明人之用（但未告知欲再變造黃博文申領之身分證以請
    領護照之事實），洪景祥即與甲○○基於行使變造汽車駕駛執照之犯意聯絡（洪
    景祥與黃博文間則無犯意聯絡），於八十七年一月二日，交付其汽車駕駛執照予
    甲○○。甲○○旋於臺北市○○區○○路九十二巷一之一號住處，將該駕駛執照
    上洪景祥相片撕下後換貼自己之相片，加以變造。甲○○即於八十七年一月五日
    下午二時許，從臺中駕車載黃博文前往彰化縣和美鎮和美戶政事務所，二人基於
    行使特種文書之共同犯意聯絡，向該戶政事務所偽稱黃博文國民身分證業已損毀
    ，申請換發新國民身分證，由黃博文於「國民身分證申請書」申請人欄內填具「
    黃博文」之署名一枚，再由甲○○持前開變造之汽車駕駛執照向戶政事務所人員
    提示行使後，假冒洪景祥名義擔任證明人，並於申請書之證明人欄及相片欄內偽
    填「洪景祥」之署名各一枚（在相片欄內係指於右側之署名），共同偽造「國民
    身分證申請書」持以行使，向該戶政事務所申請換發新國民身分證，使不知情之
    公務員據以核發並登載於所掌之公文書上，足生損害於戶政機關對於國民身分證
    核發之正確性。同日黃博文領得新國民身分證後，在上開戶政事務所前，將所領
    得之國民身分證及本人退伍令、戶口名簿等證件交予甲○○。甲○○隨即於八十
    七年一月中旬，在設於臺中市○○路三十號中豐企業股份有限公司內，承前揭行
    使變造特種文書、偽造文書之概括犯意，再將自己相片換貼在該新身分證及退伍
    令上而變造之。並於八十七年一月十六日，持該變造之身分證及退伍令等證件，
    至內政部警政署入出境管理局派駐領務局臺中辦事處，向該管公務員提示變造之
    身分證及退伍令各一枚後行使，而於普通護照入出境許可申請書之申請人欄偽填
    寫「黃博文」署名一枚、並偽簽黃博文之外文姓名「ＨＡＮＧ－ＰＡ－ＷＥＮ」
    署名一枚，填寫出生地、戶籍地址、現在地址、電話號碼等不實資料，偽造普通
    護照入出境許可申請書，且持向內政部警政署入出境管理局派駐領務局臺中辦事
    處申領護照而行使，足生損害於內政部警政署入出境管理局對於出入境人員管理
    之正確性。嗣於八十九年一月十六日該辦事處人員審核甲○○所申請之資料時，
    經核對所附之身分證、退伍令等證件，發覺疑似被換貼照片變造，乃於八十七年
    二月十八日移送警方循線查獲。
二、案經臺灣臺中地方法院檢察署呈請臺灣高等法院檢察署令轉臺灣高雄地方法院檢
    察署檢察官偵查起訴。
      理  由
一、右揭犯罪事實，業據被告甲○○於原審及本院供承不諱，而共同被告黃博文於警
    訊時亦坦承：我於申領新身分證後，被告甲○○即稱其因案通緝要申請護照逃到
    大陸，所以我把我的身分證、退伍令及戶口名簿交予被告處理等情，且黃博文因
    與被告共同犯罪，並經臺灣彰化地方法院八十七年度易字第一二三六號為有罪判
    決，並已易科罰金執行完畢，此有其臺灣高等法院全國前案紀錄表及上開判決附
    卷可佐。另證人洪景祥於原審陳明：有將其汽車駕照借予被告供作黃博文身分證
    換發之保證人無誤（見原審九十年七月九日筆錄）。此外，復有偽造之國民身分
    證申請書、普通護照入出境許可申請書、變造黃博文之國民身分證、退伍令及戶
    口名簿等影本在卷足資為證。至證人洪景祥雖謂伊不知被告借用其汽車駕照後加
    以變造及持以行使云云，惟據證人即與被告同往向洪景祥借用汽車駕照之游政豪
    於原審證稱：被告向洪景祥借駕照時有說要換貼照片加以變造供作黃博文身分證
    換發之保證人等語（見同上原審筆錄），核與被告所述情節相符，況洪景祥既自
    承被告為充當黃博文身分證換發之保證人而向其借用駕照，該駕照上所貼者係洪
    景祥本人之照片，並非被告，被告若不加以換貼變造，又將如何持該駕照充當黃
    博文換發身分證之保證人？顯見被告應有將欲變造駕照後持以行使之犯意告知洪
    景祥，並經洪景祥應允而交付不虛，洪景祥前開證詞，應係其事後卸責之詞，不
    足採信。本案事證明確，被告犯行洵堪認定。
二、按被告變造洪景祥汽車駕照後持以行使之犯行，係犯刑法第二百十六條、第二百
    十二條之行使變造特種文書罪。被告以證明人身分與另案被告黃博文偽造國民身
    分證申請書持以行使之犯行，係犯刑法第二百十六條、第二百十條之行使偽造私
    文書罪。被告與黃博文申請新國民身分證，使不知情之公務員登載於職務上所掌
    之公文書，並持以行使之犯行，係犯刑法第二百十六條、第二百十四條之行使使
    公務員登載不實文書罪。被告變造黃博文新身分證及退伍令後持以行使之犯行，
    係犯刑法第二百十六條、第二百十二條之行使變造特種文書罪。被告偽造普通護
    照入出境許可申請書後持以行使之犯行，係犯刑法第二百十六條、第二百十條之
    行使偽造私文書罪。被告前開國民身分證申請書之證明人欄及相片欄內偽填「洪
    景祥」之署名（在相片欄內係指於右側之署名），及於普通護照入出境許可申請
    書之申請人欄偽填「黃博文」署名、並偽簽黃博文之外文姓名「ＨＡＮＧ－ＰＡ
    －ＷＥＮ」署名，均係偽造上開私文書之部分行為；而該偽造私文書及使公務員
    登載不實之低度行為均為各該行使之高度行為所吸收；而被告變造洪景祥汽車駕
    照及黃博文新身分證、退伍令之低度行為，亦均為行使之高度行為所吸收，均不
    另論罪。被告與洪景祥就前揭行使變造汽車駕照之犯行，被告與黃博文就前揭各
    犯行，分別有犯意之聯絡及行為之分擔，均為共同正犯。被告先後行使變造特種
    文書、行使偽造私文書之犯行，均時間緊接，犯罪構成要件相同，顯各係基於概
  括之犯意反覆為之，皆應依連續犯之規定論以一罪，並各加重其刑。又被告所犯
    上開行使變造特種文書、行使偽造私文書、行使使公務員登載不實文書罪間，有
    方法、結果相牽連犯之裁判上一罪關係，應從一重之行使偽造文書罪處斷。查被
    告曾於八十年間及八十一年間，分別犯違反麻醉藥品管理條例案及逃亡案，分別
    經原審法院判處有期徒刑五月及軍法審判機關判處一年八月確定，嗣經定應執行
    有期徒刑二年確定，於八十二年十月十一日執行完畢，有臺灣高等法院被告全國
    前案紀錄表在卷可稽，其於五年內再犯本件有期徒刑以上刑之罪，是為累犯，應
    依刑法第四十七條之規定，遞加重其刑。
三、原審以被告犯行明確，而適用刑法第二十八條、第五十六條、第二百十六條、第
    二百十條、第二百十二條、第二百十四條、第五十五條、第四十七條、第三十八
    條第一項第二款、第二百十九條，罰金罰鍰提高標準條例第一條前段之規定，並
    審酌被告為逃避刑責追緝，因掩飾而一再觸犯刑章，其犯罪之動機、目的均屬可
    議，惟其所用手段、所生危害尚非重大及其犯後坦承犯行，態度良好等一切情狀
    ，判處有期徒刑拾月。並將偽造上開普通護照入出境許可申請書上被告之相片一
    張及共犯黃博文新領之國民身分證及退伍令、戶口名簿各一張，均係被告及共犯
    黃博文所有供犯罪所用之物，依刑法第三十八條第一項第二款之規定宣告沒收。
    又被告偽造於上開國民身分證申請書之保證人欄及相片欄內之「洪景祥」署名各
    一枚（於相片欄內係指於右側之署名）、偽造於普通護照入出境許可申請書之申
    請人欄內偽造「黃博文」、「ＨＡＮＧ－ＰＡ－ＷＥＮ」之署名各一枚，均依刑
    法第二百十九條之規定宣告沒收。同時說明洪景祥所有經被告變造之汽車駕照，
    被告供稱業已遺失，且距今已有三年餘，衡情應與其上被告所有供變造所用之相
    片一張均已滅失，不另為沒收之諭知。其認事用法，核無違誤，量刑亦屬允當適
    中，被告上訴指摘原審判決量刑過重，顯無理由，應予駁回。
四、至公訴意旨另以被告係意圖為自己不法之所有，於八十七年一月二日，以欲辦理
    駕照吊扣為由，向洪景祥借得駕照後加以變造，易持有為所有，涉犯刑法第三百
    三十五條第一項之侵占罪嫌云云。惟被告向洪景祥借用駕照時，有向洪景祥告知
    ，欲以其駕照供變造持以充當黃博文申領新身分證之證明人之用，洪景祥係與甲
    ○○基於行使變造駕照之犯意，交付其駕照，被告應非以欲辦理駕照吊扣為由向
    洪景祥借得駕照，自無公訴人所指易持有為所有之侵占犯行，此部份不能證明被
    告犯罪，但因公訴人認此與右揭已起訴論罪之行使變造特種文書、行使偽造私文
    書、行使使公務員登載不實文書罪間，有方法結果牽連犯之裁判上一罪，故無庸
    另為被告無罪之諭知。
五、據上論斷，應依刑事訴訟法第三百六十八條，判決如主文。
六、本案經檢察官吳經綸到庭執行職務。
中      華      民      國      九十       年    十一     月     六     日
                                  臺灣高等法院臺中分院刑事第九庭
                                        審判長法  官  陳  筱  珮
                                              法  官  趙  春  碧
                                              法  官  古  金  男
右正本證明與原本無異。
如不服本判決應於收受送達後十日內向本院提出上訴書狀，其未敘述上訴之理由者並
得於提起上訴後十日內向本院補提理由書（均須按他造當事人之人數附繕本）。
                                              書記官  陳  妙  瑋
中      華      民      國      九十       年    十一     月 七     日
附錄本案論罪科刑法條全文
刑法第二百十六條：
  行使第二百十條至第二百十五條之文書者，依偽造、變造文書或登載不實事項或使
  登載不實事項之規定處斷。
刑法第二百十條：
  偽造、變造私文書，足以生損害於公眾或他人者，處五年以下有期徒刑。
刑法第二百十二條：
  偽造、變造護照、旅券、免許證、特許證及關於品行、能力、服務或其他相類之證
  書、介紹書，足以生損害於公眾或他人者，處一年以下有期徒刑、拘役或三百元以
  下罰金。
刑法第二百十四條：
  明知為不實之事項，而使公務員登載於職務上所掌之公文書，足以生損害於公眾或
  他人者，處三年以下有期徒刑、拘役或五百元以下罰金。
                                                                        Ｒ


司法院資訊處製作；財團法人民間司法改革基金會備份。
